臺灣高等法院刑事判決　　　　　　　　96年度上訴字第2998號
上　訴　人
即　被　告　丙○○
上　訴　人
即　被　告　甲○○
上列二人共同
選任辯護人　吳信吉律師
上列上訴人因妨害自由等案件，不服臺灣臺北地方法院96年度訴
字第207號，中華民國96年6月14日第一審判決（起訴案號：臺灣
臺北地方法院檢察署95年度偵字第20031號），提起上訴，本院
判決如下：
    主  文
原判決撤銷。
丙○○乘他人急迫，貸以金錢，而取得與原本顯不相當之重利，
處有期徒刑肆月，如易科罰金以新台幣壹仟元折算壹日。減為有
期徒刑貳月，如易科罰金以新台幣壹仟元折算壹日。又共同以非
法方法，剝奪人之行動自由，處有期徒刑陸月，如易科罰金以新
台幣壹仟元折算壹日。減為有期徒刑參月，如易科罰金以新台幣
壹仟元折算壹日。應執行有期徒刑肆月，如易科罰金以新台幣壹
仟元折算壹日。
甲○○共同以非法方法，剝奪人之行動自由，處有期徒刑肆月，
如易科罰金以新台幣壹仟元折算壹日。減為有期徒刑貳月，如易
科罰金以新台幣壹仟元折算壹日。
    事  實
一、丙○○基於牟取不法重利之犯意，於民國95年7月21日，乘
    乙○○急迫需款孔急，而與其聯絡借款時，在乙○○位於台
    北市○○區○○街160巷1號3樓之8住處，約定借貸本金新台
    幣（下同）3萬元，以每日為1期，自95年7月22日起分30期
    償還，須償還本金及利息合計3萬6000元，各期須償還之本
    金及利息共1200元（相當於月息百分之20），並由乙○○簽
    發面額為3萬6000元之本票乙紙作為擔保後，丙○○即交付
    借予本金3萬元，藉以取得與原本顯不相當之重利。惟乙○○於95年7月22日及同年月23日支付2次本息共2400元後，因
    無力清償餘款，而搬遷寄居友人住處，適丙○○、甲○○於
    95年9月1日上午8時許，在台北市萬華區○○○路○段109巷
    口遇見乙○○，渠等即共同基於妨害自由之犯意聯絡，將乙○○強押坐上渠等所駕駛之車號8001-DX自用小客車，並將
    車門鎖上，剝奪乙○○之行動自由，不讓其離去，以此方式
    逼迫乙○○設法清償全部欠款，乙○○即假藉欲聯絡友人「
    張先生」還錢為由，撥打電話予台北市政府警察局萬華分局
    員警黃士欣，由黃士欣與丙○○、甲○○相約於台北市萬華
    區○○○路○段120號前見面還款，丙○○與甲○○遂駕駛上
    開車輛前往約定地點等候，期間渠等並向乙○○恫稱：「要
    妳一隻胳臂」、「妳不知死活」等語，以此非法之方法剝奪
    乙○○之行動自由。嗣經黃士欣通報勤務中心後，為警於95
    年9月1日上午8時40分許，前往台北市萬華區○○○路○段12
    0號前當場查獲。
二、案經乙○○訴由台北市政府警察局萬華分局報告台灣台北地
    方法院檢察署檢察官偵查起訴。
    理  由
壹、證據能力方面：
一、被告丙○○、甲○○之辯護意旨雖均主張告訴人乙○○之警
    詢筆錄屬被告以外之人於審判外之陳述，無證據能力，其偵
    訊筆錄與警詢筆錄內容明顯矛盾，顯不可信，亦無證據能力
    ；證人黃士欣之偵訊筆錄與證人乙○○於偵查中之陳述不符
    ，顯不可信，並無證據能力；而卷附利息支付明細表並無被
    告丙○○之簽名，真偽不明，復無債權人、債務人及金額之
    記載，無法證明與本案有何關聯，應無證據能力云云。惟查
    ，告訴人、證人黃士欣於偵查中檢察官訊問時，業經具結後
    而為陳述（見偵卷第58、75頁），嗣經原審依聲請傳喚其2
    人到庭進行交互詰問，是已保障被告丙○○、甲○○之詰問
    權，綜觀告訴人於偵查及原審審理中就重利、妨害自由犯行
    所指證之內容大致相符，而證人黃士欣於偵查及原審審理中
    所言，亦無顯不相符之處，渠等證言之憑信性應可採認，依
    刑事訴訟法第159條之1第2項規定，堪認告訴人及證人黃士
    欣之偵訊筆錄均得作為證據，又卷附利息支付明細表係被告
    丙○○提供予告訴人，並於每次收取本息後，在其上簽名，
    供作收據之證明（詳如後述），自得作為被告丙○○被訴重
    利犯行之佐證，應有證據能力。至於被告丙○○之選任辯護
    人抗辯上開證據無法證明與本案有何關聯，因認無證據能力
    之部分，乃將證據能力與證明力二者予以混淆，蓋該項證據
    是否能證明被告犯罪，係證明力之問題，與有無證據之資格
    、地位之證據能力不同，辯護意旨容有誤會。
二、按被告以外之人於審判外之陳述，雖不符合同法第159條之
    1至第159條之4之規定，但經當事人於審判程序同意作為證
    據，法院審酌該言詞陳述或書面陳述作成時之情況，認為適
    當者，亦得為證據，當事人、代理人或辯護人於法院調查證
    據時，知有第159條第1項不得為證據之情形，而未於言詞辯
    論終結前聲明異議者，視為有前項之同意，此觀諸同法第15
    9條之5規定甚明。查本判決下列所引用其餘被告以外之人於
    審判外之陳述（包含書面陳述），雖屬傳聞證據，惟被告丙○○、甲○○於原審準備程序時表示無意見而不予爭執，且
    迄至言詞辯論終結前亦未再聲明異議，本院審酌上開證據資
    料製作時之情況，尚無違法不當及證明力明顯過低之瑕疵，
    亦認為以之作為證據應屬適當，故揆諸前開規定，爰逕依刑
    事訴訟法第159條之5規定，認前揭證據資料例外具有證據能
    力。
貳、實體方面：
一、訊據上訴人即被告丙○○、甲○○均矢口否認上開犯行，被
    告丙○○辯稱：我有借本金3萬元給乙○○，含利息一起還
    分30次還，一次還1200元，10天還1次，乙○○開3萬6000
    元的本票（含利息），我給她現金3萬元，我沒有強押乙○○上車，她與她朋友講完電話後，叫我們過去萬華區公所門
    口等她朋友，我也沒有恐嚇她云云；被告甲○○辯稱：我沒
    有強押乙○○上車，我跟乙○○不認識，我沒有恐嚇乙○○
    ，那天我吃早餐遇到丙○○，剛好丙○○遇到乙○○，我才
    知道乙○○欠丙○○錢，乙○○先與她朋友聯絡，丙○○怕
    對方不知道是什麼樣的人，要我跟他一起去云云。
二、經查：
  (一)被告丙○○於95年7月21日，在告訴人乙○○位於台北市○○區○○街160巷1號3樓之8住處，約定借貸本金3萬元，須
    償還本金及利息合計3萬6000元，各期須償還之本金及利息
    共1200元，並由告訴人簽發面額為3萬6000元之本票乙紙作
    為擔保後，被告丙○○即交付借予本金3萬元，告訴人於支
    付2次本息共2400元後，因無力清償餘款，而搬遷寄居友人
    住處，嗣被告丙○○、甲○○於95年9月1日上午8時許，在
    台北市萬華區○○○路○段109巷口遇見告訴人，乃要求告訴
    人還款，告訴人於坐上渠等所駕駛之車號8001-DX自用小客
    車後，假藉欲聯絡友人「張先生」還錢為由，撥打電話予台
    北市政府警察局萬華分局員警黃士欣，由黃士欣與被告丙○○、甲○○相約於台北市萬華區○○○路○段120號前見面還
    款等情，業據被告丙○○、甲○○供承不諱，並經證人乙○○、黃士欣分別於偵查及原審審理中證述明確，復有本票乙
    紙在卷可稽（見偵卷第28頁），應堪信為真實。
  (二)被告丙○○被訴重利犯行部分：
    １、被告丙○○雖指借貸乙○○之本金及利息合計3萬6000
        元，以10天為1期，分30期償還，每期應償還本金及利
        息共1200元，共300天還清，非以每日為1期收取本金及
        利息，尚無重利云云，惟查，被告丙○○與借款人乙○○原本不認識，業據證人乙○○供明，被告亦不否認其
        事，則雙方夙無交情，遭倒債風險甚大，衡情被告在未
        有任何保障下借其款項，非為圖高利豈肯放貸，是其空
        言否認收取高利已有疑義。且證人乙○○於原審審理時
        具結證稱：我因積欠國泰世華銀行卡債30幾萬元及玉山
        銀行卡債10幾萬元，急需用錢，故於95年7月21日在台
        北市○○街住處，向丙○○借款3萬元，要支付信用卡
        債的最低還款金額，約定每日償還1200元，分30次還款
        ，總共1個月還清，丙○○要求我簽發面額3萬6000元的
        本票供擔保，我於7月22日、23日還款2次，每次支付12
        00元，丙○○與另一名男子在晚上12點左右到我家收利
        息，後來我付不出利息就搬家了，因為丙○○是地下錢
        裝所以我會害怕，還錢時丙○○有在利息支付明細表上
        簽名，利息支付明細表是丙○○寫好拿來的，代表被告
        有收到錢，交利息與被告轉佩瑮的時間就如明細表所記
        載等語（見原審卷第61頁至第65頁反面），並提出利息
        支付明細表、國泰世華商業銀行股份有限公司最後通知
        函及玉山銀行信用卡帳單各乙紙為憑（見偵卷第27頁、
        原審卷第88頁、第89頁），足見證人乙○○確於需款孔
        急之情況下，向被告丙○○借款3萬元，約定每日償還
        1200元，分30次償還，本金及利息合計3萬6000元，甚
        為明確，堪認渠等約定每日償還之金額1200元，應係本
        金及利息之總和，而非僅指利息而已，證人乙○○於偵
        查及原審審理時指稱每次償還利息1200元等語，容有誤
        會。
    ２、被告丙○○雖否認上開利息支付明細表之真正，辯稱其
        上簽名並非伊所為，收款時並未簽立收據云云，然依卷
        附證人乙○○住處之監視器翻拍照片所示（見偵卷第72
        、73頁），被告丙○○與某不詳姓名之成年男子確有於
        95年7月23日凌晨零時許，前往證人乙○○之住處，核
        與證人乙○○前開關於被告丙○○於7月22日、23日凌
        晨前往其住處收取本金與利息之證述及上開利息支付明
        細表所載之還款日期、金額大致相符，顯見被告丙○○
        前開所辯並非實在，佐以倘如被告丙○○所言，雙方係
        約定以10天為1期，每期還款1200元，分30次即300天償
        還乙節屬實，則被告丙○○何以於95年7月21日借款後
        ，隨即前往證人乙○○之住處收款？且被告丙○○於95
        年9月1日巧遇證人乙○○時，理應只能收取2期之欠款
        合計2400元，矧被告丙○○於原審審理時自承當天應收
        取之金額為3萬元等語在卷（見原審卷第86頁），益徵
        證人乙○○於原審審理中所為上開計息方式之陳述，應
        非虛妄，是以被告丙○○所貸以款項之計息方式，相當
        於月息百分之20（6000/30000X100X12=240%，換算為年
        息百分之240），相較於當舖業法第11條所規定之最高
        利率為年息百分之48確有過高之情形，堪認被告丙○○
        收取之利息與其借款原本相較應屬顯不相當之重利，加
        以證人乙○○係於急需金錢支付信用卡帳款之情況下借
        款，已如前述，衡情以上開計息方式，借款人若非出於
        急迫自無以該方式借款之理，被告丙○○明知證人乙○○需款孔急，仍乘其急迫之際，預定苛刻條件，貸以金
        錢而取得重利，其自有乘人急迫之情甚明。從而，被告
        丙○○乘他人急迫貸以金錢，而取得與原本顯不相當之
        重利犯行，委無疑義。至於被告丙○○雖於上揭時日與
        某不詳姓名之男子，共同前往證人乙○○住處收取欠款
        ，惟尚不能執此遽認該不詳姓名之男子與被告間亦有重
        利之犯意聯絡，附此說明。
  (三)被告丙○○、甲○○被訴共同妨害自由犯行部分：
    １、上開妨害自由之犯罪事實，業據被害人即證人乙○○迭
        於偵審中指訴綦詳，雖其間或因敘述不完整，於細節上
        有些出入，但徵其於偵查中結稱：當天我去萬華龍山寺
        拜拜，丙○○、甲○○在附近巷口抓到我，我就打電話
        給萬華分局員警黃士欣，黃士欣佯稱是「張先生」，與
        他們約在萬華戶政事務所門口見面，他們就硬逼我上車
        ，丙○○把我推上車後，就把車門鎖起來，不讓我下車
        ，他們在車上都說要我1隻胳臂，說我不知死活，後來
        黃士欣員警通知萬華分局的員警過來，叫他們開門讓我
        下車等語（見偵卷第56頁），於原審審理時證稱：當天
        我於萬華龍山寺附近遇到丙○○、甲○○，他們說我跑
        帳，並用手勒住我的脖子，我就要求打電話給「張先生
        」還錢，我在電話中跟黃士欣說「我交代你的3萬元怎
        麼沒有還給人家」，這是我先前備案時跟黃士欣講好的
        ，黃士欣說他15分鐘到，約在萬華區公所樓下等，丙○○、甲○○一起將我推上車後，就把車門鎖起來，我不
        是自願上車的，因為我擔心他們不知道會把我帶到何處
        ，當時我距離萬華區公所只須過馬路而已，我原本想走
        路過去，但他們不讓我走路，硬把我推上車，在車上他
        們都說「要妳1隻胳臂」、「妳不知死活」這兩句話，
        我上車約10分鐘後警察來了，我叫救命，警察才叫他們
        將車門打開等語（見原審卷第62頁反面至第65頁反面）
        ，是告訴人對於其在被告丙○○、甲○○之監控下，藉
        詞聯絡警員黃士欣前來還款、如何遭渠等強押上車及在
        車上遭渠等以言語恫嚇之經過，於偵、審中所指證之主
        要情節仍大致相符，殊值憑信。
    ２、又告訴人以電話與台北市政府警察局萬華分局員警黃士
        欣聯絡之情形，業據證人黃士欣於偵查中結證稱：95年
        9月1日上午8時許，乙○○打電話給我，說她在萬華區
        公所門口被地下錢莊的人遇到，對方有跟我講到電話，
        我就故意騙對方我是乙○○的朋友，叫他們在萬華區公
        所前等，我再過去處理，後來我就通知勤務中心指派警
        員過去，第1次他們去時沒看到，隔了幾分鐘乙○○打
        電話給我，說他們坐在車子裡面，我又通知派出所警員
        前往，他們就被查獲等語（見偵卷第67頁），復於原審
        審理時證稱：95年9月1日上午我有接到乙○○的電話，
        她是用別人的電話打給我，她說她當時與朋友在戶政事
        務所前面，第1次打電話問我是否聽懂她的意思，她說
        我不是要幫她處理錢事情嗎，叫我過去幫她處理錢的事
        情，因為她之前有備案過，她向地下錢莊借錢，所以我
        就知道她講的意思應該是指這件事，我當下覺得她有被
        人控制行動，才會打電話給我，約過幾分鐘後，她又打
        第2次電話給我，說她現在人在戶政事務所前的車子內
        ，問我多久可以到，我說等一下，大約10分鐘後就到，
        我有跟對方講到話，對方說乙○○欠他3萬元，問我是
        否要幫她還，並問我何時會到，我說等一下就到，當時
        我覺得乙○○已有被人控制行動自由，才打電話跟我求
        救，所以我故意跟對方說我是乙○○的朋友藉以拖延時
        間，並通知勤務中心指派警員去現場看，地下錢莊是乙○○之前來備案時說的，她不可能在電話中說她被地下
        錢莊的人遇到等語綦詳（見原審卷第80頁、第81頁）。
    ３、依前開告訴人之指證及黃士欣所證述之情節，可知告訴
        人於上揭時地與被告丙○○、甲○○不期而遇後，依渠
        等之指示，以電話與佯稱友人「張先生」之員警黃士欣
        聯絡，假藉友人「張先生」欲為其還款為由，央求、暗
        示員警黃士欣到場解決，員警黃士欣於通知勤務中心指
        派員警前往處理後，即立刻趕至現場，衡諸常情，倘告
        訴人之行動自由未受被告丙○○、甲○○之限制，何須
        於短時間內二度以渠等提供之電話聯絡員警黃士欣，而
        不能自由使用公共電話？且言談中告訴人語焉不詳，意
        有所指，偽稱員警黃士欣係其友人「張先生」，並暗示
        員警黃士欣到場處理？其大可自由離去，不必理會被告
        丙○○、甲○○之催討，佐以被告丙○○於原審審理時
        自承：乙○○上車地點距離萬華區公所約100多公尺，
        走路須時約5分鐘，是我提議搭車的，乙○○說走路就
        好等語（見原審卷第84頁反面、第85頁），是以告訴人
        上車地點距離目的地既僅約100公尺，步行約5分鐘即可
        抵達，告訴人亦表達不願上車之意思，則被告丙○○於
        告訴人躲避債務，避不見面之情形下，當街巧遇告訴人
        ，理應不會放任告訴人離去，實屬顯而易見，足徵告訴
        人並無意願上車，若非被告丙○○、甲○○以非法方法
        剝奪其行動自由，告訴人焉會自願上車？顯見告訴人之
        行動自由確係受限於被告丙○○、甲○○之監控，因而
        二度以電話向員警黃士欣求援甚明，從而，告訴人前開
        於警詢、偵審中歷次就遭妨害自由及恐嚇之過程所為之
        指訴，應堪採信。至告訴人於偵審中另指稱尚有一名不
        詳姓名之男子與被告丙○○、甲○○共同剝奪其行動自
        由之部分，因告訴人於查獲當天警詢時，並未提及尚有
        一名不詳姓名之男子，迄至偵查及原審審理中始為此主
        張，實有可議，況此部分僅有告訴人之片面指訴，並無
        其他積極證據可佐，尚難採憑，又告訴人指稱其於車上
        遭被告丙○○毆打，致使左右臉頰、額頭紅腫之部分，
        證人即查獲員警陳逸南於原審審理時證稱：查獲當時目
        測並未看到乙○○受傷等語（見原審卷第44頁反面），
        證人黃士欣亦結證稱：當天於到達派出所時，並未看到
        乙○○身上有傷等語（見原審卷第82頁反面），且依卷
        附告訴人於案發當天所拍攝之照片所示（見偵卷第70頁
        至第71頁），其臉部外觀確無明顯外傷，此外，復無其
        他驗傷證明可資佐證，是告訴人此部分指訴，仍難遽採
        。
    綜上，被告丙○○、甲○○前開所辯，無非事後卸責之詞，
    無可採信。本件事證明確，被告犯行堪以認定，應依法論科
    。又本件事證已明，被告另請求鑑定利息支付明細表上之簽
    名是否為被告丙○○所簽，本院認無必要，併此敘明。
三、核被告丙○○所為，係犯刑法第344條之重利罪及同法第302
    條第1項之非法剝奪他人行動自由罪；被告甲○○所為，係
    犯刑法第302條第1項之非法剝奪他人行動自由罪。又刑法第
    302條第1項所稱之非法方法，當包括強暴脅迫等情事在內，
    行為人於剝奪行動自由行為繼續中，恐嚇被害人之行為，自
    屬包含於剝奪被害人行動自由之同一意念中，應視為剝奪行
    動自由之部分行為（最高法院87年度台上字第1066號裁判意
    旨參照），準此，被告丙○○、甲○○於強逼告訴人上車後
    ，在車內以言語恫嚇被害人之行為，係剝奪行動自由之部分
    行為，不另論罪。渠等就上開非法剝奪他人行動自由之犯行
    ，有犯意聯絡及行為分擔，皆為共同正犯。被告丙○○所犯
    上開重利、非法剝奪他人行動自由二罪間，犯意各別，行為
    互殊，所犯罪名不同，應予分論併罰。原審論處被告罪刑，
    本非無見，惟被告等犯罪時間在中華民國96年4月24日前，
    合於中華民國96年罪犯減刑條例之減刑條件，原審未及適用
    予以減刑，自有未合，被告等上訴否認犯行，雖無理由，惟
    原判決既有可議，仍屬無可維持，自應由本院將原判決撤銷
    。爰審酌被告丙○○前因重利案件，經台灣板橋地方法院檢
    察署於95年1月2日以94年度偵字第9539號為緩起訴處分確定
    、甲○○並無犯罪前科之素行，有本法院被告前案紀錄表在
    卷可參，詎被告丙○○仍不知悔改，於緩起訴期間再度貸放
    高利予他人，且為追討債務，竟夥同被告甲○○強押告訴人
    上車，剝奪告訴人之行動自由，事後猶矢口否認犯行，欲圖
    飾詞卸責，犯後態度不佳，暨渠等犯罪動機、目的、方法、
    手段、所生危害及參與情節輕重等一切情狀，分別量處如主
    文所示之刑。又被告等犯罪行為時間均在中華民國96年4月2
    4日前，所為合於中華民國96年罪犯減刑條例之減刑條件，
    各應依法減其宣告刑二分之一，並均諭知易科罰金折算標準
    ，另被告丙○○部分，並定其應執行之刑，以資懲儆。扣案
    之本票乙紙，係告訴人於借款時供作質押之用，則被告丙○○取得該本票，僅供作清償借款本息擔保之用，如告訴人嗣
    後清償借款本息，被告丙○○仍須將該本票返還予告訴人，
    自難認係被告丙○○所有且因本件犯罪所得之物（最高法院
    92年度台上字第2923號判決參照），故不予宣告沒收。
據上論斷，應依刑事訴訟法第369條第1項前段、第364條、第299
條第1項前段、刑法第28條、第302條第1項、第344條、第41條第
1項前段、第51條第5款、刑法施行法第1條之1、中華民國96年罪
犯減刑條例第2條第1項第3款、第7條、第9條，判決如主文。
本案經檢察官賴俊雄到庭執行職務。
中　　華　　民　　國　　96　　年　　9 　　月　　4 　　日
 　　　　　 刑事第十六庭  審判長法　官  葉騰瑞
                                法　官  吳鴻章
                                法　官  楊貴雄
以上正本證明與原本無異。
如不服本判決，應於收受送達後十日內向本院提出上訴書狀，其
未敘述上訴之理由者並得於提起上訴後十日內向本院補提理由書
（均須按他造當事人之人數附繕本）。
                                書記官  林淑貞
中　　華　　民　　國　　96　　年　　9 　　月　　4 　　日
附錄：本案論罪科刑法條全文
刑法第302條第1項：
私行拘禁或以其他非法方法，剝奪人之行動自由者，處5年以下
有期徒刑、拘役或3百元以下罰金。
刑法第344條
乘他人急迫、輕率或無經驗貸以金錢或其他物品，而取得與原本
顯不相當之重利者，處1年以下有期徒刑、拘役或科或併科1千元
以下罰金。
